臺灣高等法院臺中分院民事判決　99年度重上更(五)字第51號
上 訴 人　即
追加之訴原告　許廖仙針
訴 訟 代理人　許東昇
被 上 訴人即
追加之訴被告　臺中商業銀行股份有限公司
法 定 代理人　黃秀男
訴 訟 代理人　陳昭全律師
複 代 理　人　邱瓊慧
上列當事人間請求損害賠償事件，上訴人對於中華民國89年2月1
4日臺灣臺中地方法院87年度附民字第129號第一審判決，提起上
訴，經本院刑事庭裁定移送（92年度附民更(二)字第421號），上
訴人於本院前審為訴之追加，經最高法院第五次發回更審，本院
於100年2月16日言詞辯論終結，判決如下：
    主  文
上訴人即追加之訴原告確認如附表一編號１所示不動產抵押權所
擔保之債權全部不存在之訴駁回。
追加之訴及發回前第三審訴訟費用由上訴人即追加之訴原告負擔
。
    事實及理由
壹、程序方面：
一、本件上訴人及許東昇、許弘勳於民國八十七年三月六日向原
    審法院提出刑事附帶民事訴訟起訴狀，其起訴聲明原僅請求
    ：(一)被上訴人應就如附表一編號１所示不動產經臺中市中山
    地政事務所（下稱中山地政）八十三年五月二十三日普字第
    一八八二０號收件暨同年七月十二日普字第二八六三五號收
    件登記之抵押權內容變更登記塗銷。(二)被上訴人應就如附表
    一編號２所示不動產經中山地政八十五年十一月八日普字第
    四二三三五０號收件登記之抵押權登記塗銷（見原審法院八
    十七年度附民字第一二九號卷第二頁）。又於九十七年五月
    二十八日向本院前審提出民事準備書(四)狀，追加訴之聲明請
    求：(三)確認被上訴人就如附表一編號１、２所示不動產設定
    抵押權所擔保之債權不存在。(四)臺灣臺中地方法院（下稱臺
    中地院）八十八年度執字第一二二三０號拍賣抵押物強制執
    行程序應予撤銷。(五)被上訴人就臺中地院八十六年度拍字第
    三０二一號、第三０二二號裁定，不得聲請強制執行（見本
    院九十六年度重上更(二)字第二十四號卷第(一)宗第二三九頁、
    第(二)宗第十八頁）。嗣經本院九十六年度重上更(二)字第二十
    四號審理後，就上訴人之上訴及追加之訴，判決：(一)被上訴
    人應就如附表一編號１所示不動產經中山地政八十三年五月
    二十三日普字第一八八二０號收件暨同年七月十二日普字第
    二八六三五號收件登記之抵押權內容變更登記塗銷。(三)被上
    訴人就如附表一編號１所示不動產設定抵押權所擔保之債權
    超過新台幣（下同）六百六十萬元部分不存在。(四)臺中地院
    八十八年度執字第一二二三０號拍賣抵押物強制執行程序應
    予撤銷。(五)被上訴人就臺中地院八十六年度拍字第三０二一
    號裁定，不得聲請強制執行；並駁回上訴人就上開(三)確認被
    上訴人就如附表一編號１所示不動產設定抵押權所擔保之債
    權在未超過六百六十萬元部分亦不存在之其餘追加之訴之請
    求，另就許東昇及許弘勳之上訴及追加之訴，判決駁回上開
    (二)被上訴人應就如附表一編號２所示不動產經中山地政八十
    五年十一月八日普字第四二三三五０號收件登記之抵押權登
    記塗銷。(三)確認被上訴人就如附表一編號２所示不動產設定
    抵押權所擔保之債權不存在。(五)被上訴人就臺中地院八十六
    年度拍字第三０二二號裁定，不得聲請強制執行在案（見本
    院九十六年度重上更(二)字第二十四號卷第(二)宗第三十至三十
    一頁）。
二、被上訴人就本院前審所為上開上訴人勝訴部分，未據聲明不
    服，則此部分業已確定。又上訴人就其敗訴部分提起第三審
    上訴，經最高法院九十八年度台上字第七九四號判決廢棄發
    回；另許東昇、許弘勳就其敗訴部分提起第三審上訴，則經
    最高法院九十八年度台上字第七九四號判決駁回其上訴而告
    確定。是本件訴訟尚未確定部分而應由本院審理之範圍，應
    僅餘上訴人所請求確認被上訴人就如附表一編號１所示不動
    產設定抵押權所擔保之債權，於未超過六百六十萬元部分亦
    不存在之其餘追加之訴，且為上訴人所不爭執（見本院卷第
    四十二頁），合先敘明。
貳、實體方面：
一、上訴人即追加之訴原告（下稱上訴人）之追加之訴主張：訴
    外人許誌原（原名許弘岱，下稱許誌原）為伊及許東昇之子
    ，於七十六年間擔任被上訴人前身臺中區中小企業銀行（下
    稱臺中企銀）之襄理期間，經伊同意，提供如附表一編號１
    所示不動產之所有權狀、印鑑證明、印鑑章等資料，辦理本
    金最高限額六百六十萬元抵押權（下稱系爭抵押權）設定予
    被上訴人。惟伊未同意以系爭抵押權為擔保向被上訴人借款
    ，亦未授權許誌原辦理借款。詎許誌原竟利用職務之便，於
    八十三年五月二十三日以偽刻伊及許東昇之印章及偽簽渠等
    署名之方式，偽造伊及許東昇之印鑑卡、約定書、土地登記
    申請書、他項權利設定變更契約書等，委由不知情之代書持
    向中山地政辦理抵押權權利內容變更登記，除將系爭抵押權
    原設定之本金最高限額抵押權金額變更為一千二百萬元外，
    並將伊變更為義務人兼債務人，及增列許東昇為債務人。又
    許誌原自八十三年四月二十二日起，以其本人名義多次向被
    上訴人申請借款，並分別冒用許東昇或伊名義為連帶保證人
    ，偽簽許東昇或伊之署名，並將上開偽刻之許東昇或伊之印
    章，蓋用於借據上，為借款作擔保，並持以行使；或以伊名
    義，向被上訴人辦理貸款。嗣因許誌原週轉不靈，於八十六
    年八月十五日棄職逃匿，被上訴人向法院聲請裁定拍賣抵押
    物，並進而聲請對上開不動產產權查封拍賣。惟被上訴人所
    主張系爭抵押權所擔保之債權如附表二所示，惟該附表二所
    示之債權，均係許誌原以上揭背信及偽造文書之侵權行為所
    為，是伊與被上訴人並無何消費借貸之法律關係，實質上亦
    欠缺消費借貸契約之合意，自非系爭抵押權所擔保之債權，
    爰於本審追加之訴聲明求為判決：(一)確認被上訴人即追加之
    訴被告就如附表一編號１所示不動產設定抵押權所擔保之債
    權未超過六百六十萬元部分不存在。(二)追加之訴及發回前第
    三審訴訟費用由被上訴人即追加之訴被告負擔等語。
二、被上訴人即追加之訴被告（下稱被上訴人）則以：上訴人既
    自承系爭抵押權係經其同意，自屬真實。而系爭抵押權設定
    登記之存續期間為自七十六年五月八日起至一百零六年五月
    七日止，且系爭抵押權設定契約書之其他約定事項已載明抵
    押物之擔保範圍包括債務人即許誌原對伊過去、現在及將來
    所負之一切債務，即在本抵押權設定契約書所定債權本金最
    高限額以內之清償及其利息、遲延利息、違約金、執行抵押
    權費用，以及因債務不履行而發生之全部損害之賠償。因許
    誌原迄今尚積欠伊如附表二編號４、５、６、７所示四筆本
    金分別為六十三萬九千三百元、九百九十萬元、一百八十五
    萬元、四十八萬五千九百元之貸款，及其應計利息、違約金
    亦未償還，是許誌原所積欠之上開債務，仍屬系爭抵押權所
    擔保之債權；又如附表二編號１、２、３所示之許誌原借款
    ，許誌原係以假冒上訴人之名義向伊貸款所得之九百九十萬
    元償還，非屬依債務本旨而為清償，不發生清償之效力，退
    一步言，縱認上訴人之上開借款係許誌原之冒貸清償而不存
    在，但依民法第三百二十條規定新債清償之情形，許誌原因
    未履行該新債務，則舊債務仍不消滅，故該債務仍為系爭抵
    押權所擔保之債權，上訴人請求確認系爭抵押權所擔保之債
    權不存在，即屬無據等語，資為抗辯。追加之訴答辯聲明求
    為判決：如主文所示。
三、本件不爭執事項：
(一)、許誌原為上訴人及許東昇之子，於七十二年間進入被上訴人
    之前身臺中企銀服務，之後升任襄理，於八十六年八月十五
    日因週轉不靈而棄職逃逸。
(二)、許誌原於七十六年五月間徵得上訴人同意，由上訴人提供如
    附表一編號１所示不動產之所有權狀、印鑑證明、印鑑章等
    資料，設定系爭抵押權予被上訴人。而系爭抵押權設定登記
    之存續期間為自七十六年五月八日起至一百零六年五月七日
    止，債務人為許誌原，即在擔保許誌原對被上訴人所負之債
    務。
(三)、系爭抵押權之抵押權設定契約書其他約定事項，約定：「立
    抵押權設定契約書人（擔保物提供人）所提供之本抵押物之
    擔保範圍包括債務人、擔保物提供人對抵押權人台中企銀（
    包括總分支機構）為擔保對臺中企銀過去（包括原臺中區合
    會儲蓄股份有限公司）、現在及將來所負之合會金、借款、
    票據、保證、損害賠償等以及其他一切債務，即在本抵押權
    設定契約書所定債權本金最高限額以內之清償及其利息、遲
    延利息、違約金、執行抵押權費用，以及因債務不履行而發
    生之全部損害之賠償。」等語，則以許誌原名義向被上訴人
    所借如附表二編號１、２、３所示之九百九十萬元、一百三
    十萬元、一百四十萬元，於本金最高限額六百六十萬元之範
    圍內，均為系爭抵押權所擔保之債權。
(四)、以許誌原名義向被上訴人所借如附表二編號６、７所示之一
    百八十五萬元、六百二十三萬元，許誌原有提供如附表一編
    號２、３所示不動產設定本金最高限額二百二十五萬元、七
    百五十萬元抵押權予被上訴人。
(五)、如附表二編號１、２、３所示之借款，許誌原係以偽刻上訴
    人印章，假冒上訴人之名義於八十三年七月十八日向被上訴
    人冒貸所得之九百九十萬元清償，之後再以同一方式於八十
    四年七月二十六日、八十五年七月二十六日向被上訴人冒貸
    所得之九百九十萬元（而八十五年七月二十六冒貸之九百九
    十萬元即如附表二編號５所示之款項）清償。
(六)、如附表二編號４、５所示之款項，係許誌原以偽刻上訴人印
    章，假冒上訴人之名義向被上訴人冒貸所得。其中編號４所
    示之三百萬元中，尚有六十三萬九千三百元及其利息、違約
    金未償還；編號５所示之九百九十萬元中，尚有九百九十萬
    元及其利息、違約金未償還，被上訴人曾經以臺中地院八十
    六年度拍字第三０二一號拍賣抵押物裁定，聲請臺中地院八
    十八年度執字第一二二三０號強制執行如附表一編號１所示
    之不動產，嗣經被上訴人撤回執行。
(七)、被上訴人就如附表二編號４、５所示尚未償還之一千零五十
    三萬九千三百元及其利息、違約金，於九十八年一月間以該
    款項實際上係許誌原所借為由，聲請臺中地院九十八年度司
    促字第一七四九號對許誌原核發支付命令，該支付命令於送
    達許誌原桃園縣八德市○○路九十三巷二十三號十樓戶籍地
    後，許誌原因未聲明異議而告確定，嗣許誌原以未收到該支
    付命令為由提起再審之訴，惟已經臺中地院九十八年度再字
    第四十一號裁定駁回確定。
(八)、被上訴人就如附表二編號６所示尚未償還之一百八十五萬元
    及其利息、違約金，於九十七年六月間聲請臺中地院九十七
    年度司促字第一九四三九號對許誌原核發支付命令，該支付
    命令於送達許誌原桃園縣八德市○○路九十三巷二十三號十
    樓戶籍地後，許誌原因未聲明異議而告確定，嗣許誌原以未
    收到該支付命令為由提起再審之訴，此亦已經臺中地院九十
    八年度再字第四十二號裁定駁回確定。
(九)、如附表二編號７所示之六百二十三萬元借款，許誌原原尚有
    九十八萬五千九百元及其利息、違約金未償還，被上訴人對
    許誌原聲請臺中地院八十八年度促字第五三０八一號核發支
    付命令，再聲請臺中地院九十七年度執字第四二九二一號強
    制執行，仍有四十八萬五千九百元及其利息、違約金未受清
    償。
(十)、以上事實，為兩造所不爭執，並有被上訴人所提出之戶籍謄
    本、土地登記申請書、抵押權設定契約書、原審法院支付命
    令暨確定證明書、原審法院債權憑證、本院刑事判決書等資
    料為證，並經本院前審依職權向中山地政調閱系爭抵押權登
    記資料，自堪信為真實，本院自得採為判決之基礎。
四、本件爭執事項：
    上訴人所有如附表一編號１所示不動產設定抵押權所擔保之
    債務，是否已經消滅？
五、得心證之理由：
(一)、上訴人主張：許誌原為伊及許東昇之子，於七十六年間擔任
    被上訴人前身臺中企銀之襄理期間，經伊同意，提供如附表
    一編號１所示不動產之所有權狀、印鑑證明、印鑑章等資料
    ，辦理系爭抵押權設定予被上訴人。惟伊未同意以該抵押權
    為擔保向被上訴人借款，亦未授權許誌原辦理借款。詎許誌
    原竟利用職務之便，以偽刻伊及許東昇之印章及偽簽署名之
    方式，偽造伊及許東昇之印鑑卡、約定書、土地登記申請書
    、他項權利設定變更契約書等，除辦理抵押權權利內容變更
    登記外，另自八十三年四月二十二日起，以其本人名義多次
    向被上訴人申請借款，並分別冒用許東昇或伊名義為連帶保
    證人，偽簽許東昇或伊之署名，並將上開偽刻之許東昇或伊
    之印章，蓋用於借據上，為借款作擔保，並持以行使；或以
    伊名義，向被上訴人辦理貸款。嗣因許誌原週轉不靈，於八
    十六年八月十五日棄職逃匿，被上訴人向法院聲請裁定拍賣
    抵押物，並進而聲請對上開不動產產權查封拍賣。惟被上訴
    人所主張系爭抵押權所擔保之債權如附表二所示，惟該附表
    二所示債權係許誌原以上揭背信及偽造文書之侵權行為所為
    。伊與被上訴人並無何消費借貸之法律關係，實質上亦欠缺
    消費借貸契約之合意，自非系爭抵押權所擔保之債權，且系
    爭抵押權亦因時效經過而告消滅等語；被上訴人則辯稱：上
    訴人既自承系爭抵押權係經其同意，自屬真實。該系爭抵押
    權設定登記之存續期間為自七十六年五月八日起至一百零六
    年五月七日止，抵押權設定契約書之其他約定事項已載明抵
    押物之擔保範圍包括債務人即許誌原對被上訴人過去、現在
    及將來所負之合會金、借款、票據、保證、損害賠償等及其
    他一切債務，即在本抵押權設定契約書所定債權本金最高限
    額以內之清償及其利息、遲延利息、違約金、執行抵押權費
    用，以及因債務不履行而發生之全部損害之賠償，因許誌原
    迄今尚積欠伊如附表二編號４、５、６、７所示四筆本金分
    別為六十三萬九千三百元、九百九十萬元、一百八十五萬元
    、四十八萬五千九百元之貸款，及其應計利息、違約金尚未
    償還，該許誌原積欠之債務，仍屬系爭抵押權所擔保之債權
    ，是上訴人請求確認系爭抵押權所擔保之債權不存在，即屬
    無據等語。經查：
(二)、按稱最高限額抵押權者，謂債務人或第三人提供其不動產為
    擔保，就債權人對債務人一定範圍內之不特定債權，在最高
    限額內設定之抵押權。最高限額抵押權所擔保之債權，以由
    一定法律關係所生之債權或基於票據所生之權利為限。又最
    高限額抵押權得約定其所擔保原債權應確定之期日，並得於
    確定之期日前，約定變更之。再最高限額抵押權所擔保之原
    債權，除本節另有規定外，因一約定之原債權確定期日屆至
    者而確定，民法第八百八十一條之一第一項、第二項、第八
    百八十一條之四第一項、第八百八十一條之十五第一項第一
    款分別定有明文。
(三)、被上訴人辯稱：系爭抵押權係許誌原徵得上訴人之同意，並
    由上訴人提供如附表一編號１所示不動產之所有權狀、印鑑
    證明、印鑑章等資料，而設定登記予被上訴人等語；而上訴
    人對上開系爭抵押權之設定登記，已迭不爭執，且將之列為
    不爭執事項（見本院九十六年度重上更(二)字第二十四號卷第
    (一)宗第四十三頁），惟主張：伊未向被上訴人借款，亦未同
    意許弘岱即許誌原向被上訴人借款等語置辯，然查，依被上
    訴人於九十八年六月十九日所提出如附表一編號１所示不動
    產之系爭抵押權設定契約書，則載明：「設定抵押權標的
    之不動產：如附表一編號１所示之不動產；提供擔保權利
    種類：所有權；擔保權利總金額：本金最高限額六百六十
    萬元正；權利存續期限：自七十六年五月八日起至一百零
    六年五月七日止，計三十年；聲請登記以外之約定事項：
    3.如附件『其他約定事項』所載；權利人：臺中企銀；
    債務人：許誌原；義務人：許廖仙針；立約日期：七十
    六年五月八日。」等語；並於其他約定事項約定：「一立抵
    押權設定契約書人（擔保物提供人）所提供之本抵押物之擔
    保範圍包括債務人、擔保物提供人對抵押權人臺中企銀（包
    括總分支機構）為擔保對臺中企銀過去（包括原臺中區合會
    儲蓄股份有限公司）、現在及將來所負之合會金、借款、票
    據、保證、損害賠償等以及其他一切債務，即在本抵押權設
    定契約書所定債權本金最高限額以內之清償及其利息、遲延
    利息、違約金、執行抵押權費用，以及因債務不履行而發生
    之全部損害之賠償。」等語，且上開系爭抵押權之設定，經
    中山地政於七十六年五月十二日辦理登記完畢在案，此有土
    地登記簿謄本附卷可稽（見本院九十八年度重上更(三)字第二
    十五號卷第三十二至三十三、六十四、七十四、七十八頁）
    ，再參以本院前審分別於九十八年十二月九日行言詞辯論程
    序時，上訴人訴訟代理人蔡得謙律師亦稱：「（審判長問：
    七十六年第一次設立抵押權登記，印鑑是否真正？）真正。
    」等語（見本院九十八年度重上更(三)字第二十五號卷第一五
    四頁）；九十九年六月二十九日行言詞辯論程序時，上訴人
    並稱：「‧‧‧我雖有設定抵押，但我沒有借款，沒有簽名
    ，也沒有蓋章。」等語（見本院九十九年度重上更(四)字第二
    十一號卷第一一二頁）；於九十九年十二月十四日行準備程
    序時，上訴人復稱：「（法官問：上訴人於更(四)審承認抵押
    權設定為真正而不爭執？）有設定‧‧‧」等語（見本院卷
    第四十二頁），是上訴人既自認提供如附表一編號１所示之
    不動產，而設定系爭抵押權予被上訴人，並辦理登記完畢，
    足見系爭抵押權之設定，應堪信為真實。又依上開其他約定
    事項第一項之約定，上訴人所提供如附表一編號１所示不動
    產之擔保範圍，自應包括「債務人許誌原」對被上訴人過去
    、現在及將來所負之借款以及其他一切債務，即在系爭抵押
    權設定契約書所定債權本金最高限額六百六十萬元範圍以內
    之清償，及其利息、遲延利息、違約金、執行抵押權費用，
    以及因債務不履行而發生之全部損害賠償，從而上訴人主張
    ：伊雖設定系爭抵押權，惟未向被上訴人借款，亦未同意伊
    兒子許誌原向被上訴人借款云云，應不實在，難謂可信。
(四)、就如附表二編號６、７所示之許誌原尚未償還之一百八十五
    萬元及其利息、違約金，暨四十八萬五千九百元及其利息、
    違約金是否為系爭抵押權擔保之範圍？茲分別說明如下：
(1)、如附表二編號６、７所示之借款，係債務人許誌原於八十五
    年十一月十五日、八十六年四月三十日，以自己名義分別向
    被上訴人借款一百八十五萬元、六百二十三萬元，並提供如
    附表一編號２、３所示不動產設定本金最高限額二百二十五
    萬元、七百五十萬元抵押權予被上訴人，此有被上訴人所提
    出之借款申請書附卷可稽，且亦為本院九十二年度重上更(二)
    字第二五五號刑事判決所認定之事實（見本院九十九年度重
    上更(四)字第二十一號卷第六十、一０八至一０九頁）。又許
    誌原所為如附表二編號６、７所示之借款，分別尚有一百八
    十五萬元及其利息、違約金，暨四十八萬五千九百元及其利
    息、違約金尚未償還，此有被上訴人所提出原審法院九十七
    年度司促字第一九四三九號支付命令暨確定證明書，及原審
    法院九十七年度執字第四二九二一號債權憑證附卷可稽（見
    本院九十九年度重上更(四)字第二十一號卷第四十三至四十七
    頁），則被上訴人辯稱，許誌原向伊所為如附表二編號６、
    ７所示之借款，分別尚有一百八十五萬元及其利息、違約金
    ，暨四十八萬五千九百元及其利息、違約金，尚未清償等語
    ，堪信為真實。
(2)、再依被上訴人所提出之借款申請書，可知：關於一百八十
    五萬元部分：(甲)借款方式：不動產抵押；(乙)審核：一本件提
    供西區○○段一五一之二九一地號、四０六二建號本行第一
    順位設定金額二百二十五萬元正，安全價格一百八十五萬元
    正。二另提供南屯區○○段一二三三之四十九、一二三０之
    二、一六八八、一二三三之四十三地號、建號九五七，於八
    十四年十二月二十九日被本行設定七百五十萬元正，安全價
    格六百二十三萬元正。」等語；關於六百二十三萬元部分
    ：(甲)借款方式：不動產抵押；(乙)審核：一本行抵押權計九百
    七十五萬元正，安全價格八百零八萬元，未償還額計八百零
    八萬元正。」等語（見本院九十九年度重上更(四)字第二十一
    號卷第一０八至一０九頁），是許東昇、許弘勳，及許誌原
    係分別提供如附表一編號２、３所示之不動產，分別設定本
    金最高限額二百二十五萬元、七百五十萬元之抵押權予被上
    訴人，而許誌原分別於八十五年十一月十五日、八十六年四
    月三十日，以自己名義向被上訴人借款一百八十五萬元、六
    百二十三萬元（即如附表二編號６、７所示之借款），則如
    附表二編號６、７所示之借款，依上開借款申請書所載之內
    容，足稽許誌原與被上訴人並未表明將之排除於如附表一編
    號１所示不動產之擔保範圍（最高法院九十九年度台上字第
    一九二九號判決發回意旨參照）。且上訴人提供如附表一編
    號１所示之不動產，設定系爭抵押權予被上訴人，而依其他
    約定事項第一項之約定，上訴人所提供如附表一編號１所示
    不動產之擔保範圍，自應包括其兒子即債務人許誌原對被上
    訴人過去、現在及將來所負之借款以及其他一切債務，即在
    系爭抵押權設定契約書所定債權本金最高限額六百六十萬元
    範圍以內之清償，及其利息、遲延利息、違約金、執行抵押
    權費用，以及因債務不履行而發生之全部損害賠償，已如上
    述，則上開如附表二編號６、７所示之借款日期（即八十五
    年十一月十五日、八十六年四月三十日），既係在系爭抵押
    權之權利存續期間（即七十六年五月八日起至一百零六年五
    月七日）內所發生之債權，自應為系爭抵押權之效力所及，
    足徵上訴人主張系爭抵押權並無擔保之債權存在云云，為不
    可採。
(3)、至許東昇及許弘勳就上開抵押權之設定，曾向法院起訴請求
    ：(一)被上訴人應就如附表一編號２所示不動產經中山地政八
    十五年十一月八日普字第四二三三五０號收件登記之抵押權
    登記塗銷。(二)確認被上訴人就如附表一編號２所示不動產設
    定抵押權所擔保之債權不存在。(三)被上訴人就臺中地院八十
    六年度拍字第三０二二號裁定，不得聲請強制執行等情，經
    本院九十六年度重上更(二)字第二十四號審理後，就許東昇、
    許弘勳之上訴及追加之訴均予判決駁回，而許東昇、許弘勳
    就上開敗訴部分提起第三審上訴，亦經最高法院九十八年度
    台上字第七九四號判決駁回其上訴而告確定在案（最高法院
    九十八年度台上字第七九四號卷第九十四頁），已如上述；
    又許誌原曾就上開原審法院九十七年度司促字第一九四三九
    號支付命令（該支付命令請求之金額為附表二編號６之一百
    八十五萬元、利息、違約金全部，見本院調閱之本院九十九
    年度抗字第一一五號第十一頁），向原審法院提起再審之訴
    ，惟已經原審法院九十八年度再字第四十二號裁定駁回其再
    審之訴，理由略稱：「．．上開支付命令是否有違背專屬管
    轄之適用法規顯有錯誤之違法，於再審原告（即許誌原，下
    同）收受該支付命令時即得知悉，其與再審原告之母許廖仙
    針（即上訴人）於另案審理中之調卷無涉，揆諸上開判例，
    該三十日之不變期間應自該支付令確定時起算。又本件上開
    九十七年度司促字第一九四三九號支付命令已於九十七年八
    月十八日送達再審原告於『桃園縣八德市○○路九十三巷二
    十三號十樓』之戶籍地，並經其社區大樓之守衛蓋用『春虹
    映象社區收發章』簽收，有送達證書附於本院九十七年度司
    促字第一九四三九號卷宗可稽，則上開支付命令送達該處所
    ，已生合法送達之效力，又再審原告對該支付命令未聲明異
    議而確定，有本院於九十七年九月十八日核發之支付命令確
    定證明書可參，再審原告遲至九十八年十一月二十日始具狀
    提出本件再審之訴，有該再審訴狀上之收文章可憑，顯已逾
    上開民事訴訟法第五百條第一項規定自確定時起算之三十日
    不變期間。再審原告再審意旨以上開支付命令違背專屬管轄
    ，及伊實際上未收受支付命令送達云云，自屬無據。」，而
    告確定在案（見調閱之本院九十九年度抗字第一一五號卷第
    二十四之一至二十五頁），附此說明。
(五)、就如附表二編號４、５所示之許誌原偽造其母即上訴人名義
    ，而尚未清償之六十三萬九千三百元及九百九十萬元暨其利
    息、違約金，是否為系爭抵押權擔保之範圍？茲分別說明如
    下：
(1)、如附表二編號４、５所示之債務，係許誌原偽造其母即上訴
    人名義，而向被上訴人冒貸之事實，迭為兩造所不爭執。故
    如附表二編號４、５所示之債務為許誌原對被上訴人所負之
    侵權行為損害賠償債務，應可確認（見最高法院九十九年度
    台上字第一九二九號判決發回意旨參照）。該債務分別尚有
    六十三萬九千三百元及其利息、違約金，暨九百九十萬元及
    其利息、違約金尚未清償，此有被上訴人所提出原審法院九
    十八年度司促字第一七四九號支付命令暨確定證明書附卷可
    稽（見本院九十九年度重上更(四)字第二十一號卷第四十八、
    五十頁），足見被上訴人辯稱，伊對許誌原有如附表二編號
    ４、５所示之侵權行為之損害賠償債務未清償等語，應可採
    信。至許誌原雖曾就上開原審法院九十八年度司促字第一七
    四九號支付命令向原審法院提起再審之訴，惟業經原審法院
    九十八年度再字第四十一號裁定駁回其再審之訴確定，有調
    閱之上開卷宗附卷可稽（另各見原審法院九十八年度司促字
    第一七四九號卷），附此說明。
(2)、再依上開其他約定事項第一項之約定，上訴人所提供如附表
    一編號１所示不動產之擔保範圍，自應包括債務人許誌原對
    被上訴人過去、現在及將來所負之借款以及其他一切債務，
    即在系爭抵押權設定契約書所定債權本金最高限額六百六十
    萬元範圍以內之清償，及其利息、遲延利息、違約金、執行
    抵押權費用，以及因債務不履行而發生之全部損害賠償，足
    見上開約定為概括、總額之一切損害賠償都包含在內，故所
    該約定書所載之「損害賠償」或「其他一切債務」，自包含
    債務不履行、侵權行為等所發生之損害賠償在內（見最高法
    院九十九年度台上字第一九二九號判決發回意旨參照）。且
    被上訴人因許誌原偽造其母即上訴人名義而冒貸如附表二編
    號４、５所示之金額未清償，而應負侵權行為之損害賠償債
    務責任，被上訴人已於九十八年一月十五日取得支付命令之
    執行名義，雖依民法第一百九十七條第一項規定，侵權行為
    所生之損害賠償請求權因二年不行使而消滅，惟依民法第一
    百三十七條第三項規定「經確定判決或其他與確定判決有同
    一效力之執行名義所確定之請求權，其原有消滅時效期間不
    滿五年者，因中斷而重行起算之時效期間為五年。」又依民
    事訴訟法第五百二十一條第一項規定「債務人對支付命令未
    於法定期間合法提出異議者，支付命令與確定判決有同一效
    力。」即與確定判決同生既判力之效果，故取得支付命令確
    定前所生之事由（如消滅時效事由等），參照民事訴訟法第
    四百條、強制執行法第十四條規定，於確定後，即不得再行
    主張（依強制執行法第十四條第二項規定，僅限執行名義無
    確定判決同一效力者，於執行名義成立前，有債權不成立或
    消滅或妨害債權人請求之事由者，始得提起債務人異議之訴
    ，而本件上開支付命令則因與確定判決有同一效力，故不得
    再主張）。而被上訴人對許誌原取得上開支付命令既已確定
    ，因與確定判決有同一效力，且自九十八年一月十五日中斷
    後重新起算延長為五年，迄今尚未消滅，是上訴人主張上開
    債務之時效已消滅云云，為不可採。
(3)、復上訴人既自認提供如附表一編號１所示之不動產，而設定
    系爭抵押權予被上訴人，並辦理登記完畢，則系爭抵押權之
    設定，應屬真實。再上訴人提供如附表一編號１所示之不動
    產，設定系爭抵押權予被上訴人，而依其他約定事項第一項
    之約定，上訴人所提供如附表一編號１所示不動產之擔保範
    圍，自應包括債務人許誌原對被上訴人過去、現在及將來所
    負之借款以及其他一切債務，即在系爭抵押權設定契約書所
    定債權本金最高限額六百六十萬元範圍以內之清償，及其利
    息、遲延利息、違約金、執行抵押權費用，以及因債務不履
    行而發生之全部損害賠償，已如上述，則上開如附表二編號
    ４、５所示之侵權行為損害賠償債務日期（即八十三年七月
    二十二日、八十五年七月二十六日），係在系爭抵押權之權
    利存續期間（即七十六年五月八日起至一百零六年五月七日
    ）內所發生，從而自應為系爭抵押權之效力所及。
(六)、就如附表二編號１、２、３所示債務人許誌原所為之借款金
    額是否存在？被上訴人辯稱：許誌原出具以上訴人名義之九
    百九十萬元取款憑條予被上訴人，作為沖償其所借貸之如附
    表二編號１、２、３所示之七百二十萬元（九百九十萬元尚
    未清償之餘額）、一百三十萬元及一百四十萬元之用，依被
    上訴人作業程序，僅係以傳票轉帳沖償，完成帳務處理手續
    而已，並非先由許誌原領取冒貸之九百九十萬元款項後，再
    由許誌原以現金清償如附表二編號１、２、３所示之借款，
    故事實上許誌原並無現金交付之清償行為等語。惟查，許誌
    原以上訴人名義於八十三年七月十八日向被上訴人冒貸九百
    九十萬元，係以上訴人名義在被上訴人銀行虛設00000
    000000號帳戶，被上訴人將九百九十萬元撥入上開虛
    設帳戶，許誌原再以上訴人名義出具九百九十萬元之取款憑
    條提領，而許誌原提領九百九十萬元後，因欲清償如附表二
    編號１、２、３所示之借款，乃將上開九百九十萬元轉帳至
    以許誌原名義在被上訴人開設之00000000000號
    帳戶，被上訴人即依許誌原之指示，將許誌原領出之九百九
    十萬元存入許誌原之帳戶，用以清償如附表二編號１、２、
    ３所示之七百二十萬元、一百三十萬元及一百四十萬元，被
    上訴人於如附表二編號１、２、３所示之借款清償後，即再
    開立上開借款收回傳票，此有被上訴人所提出之交易明細、
    取款憑條、收回傳票附卷可查（見本院九十九年度重上更(四)
    字第二十一號卷第六十三至六十九頁）。又如附表二編號１
    、２、３所示借款中，編號１尚有餘額七百二十萬元尚未償
    還，連同編號２、３所示之一百三十萬元、一百四十萬元，
    許誌原係以上訴人名義於八十三年七月十八日向被上訴人貸
    得九百九十萬元而為清償，已如上述，再以上訴人名義於八
    十四年七月二十六日向被上訴人所貸得之九百九十萬元清償
    上開八十三年七月十八日之款項，復以上訴人名義於八十五
    年七月二十六日向被上訴人所貸得之九百九十萬元（即如附
    表二編號５所示之款項）清償上開八十四年七月二十六日之
    款項，此為上訴人所不爭執（見本院九十六年度重上更(二)字
    第二十四號卷第(一)宗第四十三頁）。基此，足見如附表二編
    號５所示之款項，雖係許誌原以上訴人名義向被上訴人冒貸
    所得之款項，惟已據以清償其如附表二編號１、２、３所示
    之借款，該給付行為符合債務本旨，債權人即被上訴人之債
    權目的並已獲得滿足，則依民法第三百零九條第一項之規定
    ，仍發生清償之效力（最高法院九十九年度台上字第六二五
    號判決發回意旨參照），從而被上訴人所辯：許誌原以上訴
    人名義冒貸所得之借款，用以清償如附表二編號１、２、３
    所示之借款債務，不生償還其先前所借貸款項之效力云云，
    為不足取，併此敘明。
六、綜上所述，如附表二編號６、７所示之借款，依借款申請書
    所載之內容，許誌原、許東昇與被上訴人並未明示將之排除
    於如附表一編號１所示不動產之擔保範圍，且上訴人所提供
    如附表一編號１所示不動產而設定系爭抵押權，而依其他約
    定事項第一項之約定，上訴人所提供如附表一編號１所示不
    動產之擔保範圍，自應包括債務人許誌原對被上訴人過去、
    現在及將來所負之借款以及其他一切債務，均在系爭抵押權
    設定契約書所定債權本金最高限額六百六十萬元範圍以內之
    清償，及其利息、遲延利息、違約金、執行抵押權費用，以
    及因債務不履行而發生之全部損害賠償，故如附表二編號６
    、７所示之借款，尚有一百八十五萬元及其利息、違約金，
    暨四十八萬五千九百元及其利息、違約金，尚未償還，且上
    開借款日期，均係在系爭抵押權之權利存續期間內所發生之
    債權，自應為系爭抵押權所擔保之效力所及。又如附表二編
    號４、５所示之侵權行為之損害賠償債務，許誌原尚有六十
    三萬九千三百元及其利息、違約金，暨九百九十萬元及其利
    息、違約金，尚未償還，被上訴人已聲請法院核發支付命令
    確定。且上開債務日期，均係在系爭抵押權之權利存續期間
    內所發生，亦應為系爭抵押權之擔保效力所及，從而上訴人
    追加之訴請求確認被上訴人就如附表一編號１所示不動產設
    定抵押權所擔保之債權未超過六百六十萬元部分不存在，於
    法無據，不應准許。上訴人之追加之訴，為無理由，應予駁
    回。
七、本件事證已臻明確，兩造其餘攻擊防禦及舉證，與判決結果
    不生影響，爰不另一一論述。
八、據上論結，本件上訴人之追加之訴，為無理由，依民事訴訟
    法第四百四十九條第一項、第七十八條，判決如主文。
中    華    民    國   100    年    2     月    25    日
                民事第六庭    審判長法  官  袁再興
                                    法  官  吳惠郁
                                    法  官  盧江陽
以上正本係照原本作成。
上訴人得上訴。
如對本判決上訴，須於收受判決送達後20日內向本院提出上訴書
狀，其未表明上訴理由者，應於提出上訴後20日內向本院提出上
訴理由書（須按他造人數附具繕本）。
上訴時應提出委任律師為訴訟代理人之委任狀。具有民事訴訟法
第466條之1第1項但書或第2項之情形為訴訟代理人者，另應附具
律師及格證書及釋明委任人與受任人有該條項所定關係之釋明文
書影本。如委任律師提起上訴者，應一併繳納上訴審裁判費。
                                    書記官  陳麗玉
中    華    民    國   100    年    2     月    25    日
                                                      Ｓ
附表一（抵押物明細）：
┌──┬────┬────────────────┬──────┐
│編號│所有權人│設定抵押權標的之不動產          │設定之抵押權│
├──┼────┼────────────────┼──────┤
│１  │許廖仙針│臺中市○區○○段六小段二、二之二│本金最高限額│
│    │        │十三地號土地、建號四三八號（即門│六百六十萬元│
│    │        │牌號碼：臺中市○區○○路四十二之│抵押權      │
│    │        │一號房屋）                      │            │
├──┼────┼────────────────┼──────┤
│２  │許東昇  │臺中市○區○○段一五一之二九一地│本金最高限額│
│    │        │號土地、建號四０六二號（即門牌號│二百二十五萬│
│    │        │碼：臺中市○區○○街八十三號六樓│元抵押權    │
│    │        │房屋）                          │            │
├──┼────┼────────────────┼──────┤
│３  │許誌原  │臺中市○○區○○段一二三０之二、│本金最高限額│
│    │        │一二三三之四十三、一二三三之四十│七百五十萬元│
│    │        │九、一六八八地號土地、建號九五七│抵押權      │
│    │        │、九六四號（即門牌號碼：臺中市南│            │
│    │        │屯區○○路○段一四八巷十二之一號│            │
│    │        │房屋）                          │            │
└──┴────┴────────────────┴──────┘
附表二（借款明細）：
┌──┬──────┬─────┬─────────┬──────┬───────────┐
│編號│借款日期    │借款名義人│借款金額（新台幣）│抵押標的物  │未償還之金額（新台幣）│
├──┼──────┼─────┼─────────┼──────┼───────────┤
│１  │年５月日│許誌原    │九百九十萬元      │附表一編號１│已清償                │
├──┼──────┼─────┼─────────┼──────┼───────────┤
│２  │年６月４日│許誌原    │一百三十萬元      │附表一編號１│已清償                │
├──┼──────┼─────┼─────────┼──────┼───────────┤
│３  │年６月日│許誌原    │一百四十萬元      │附表一編號１│已清償                │
├──┼──────┼─────┼─────────┼──────┼───────────┤
│４  │年７月日│許廖仙針  │三百萬元          │            │本金六十三萬九千三百元│
│    │            │          │                  │            │，及其利息、違約金    │
├──┼──────┼─────┼─────────┼──────┼───────────┤
│５  │年７月日│許廖仙針  │九百九十萬元      │            │本金九百九十萬元，及其│
│    │            │          │                  │            │利息、違約金          │
├──┼──────┼─────┼─────────┼──────┼───────────┤
│６  │年月日│許誌原    │一百八十五萬元    │附表一編號２│本金一百八十五萬元，及│
│    │            │          │                  │附表一編號３│其利息、違約金        │
├──┼──────┼─────┼─────────┼──────┼───────────┤
│７  │年４月日│許誌原    │六百二十三萬元    │附表一編號２│本金四十八萬五千九百元│
│    │            │          │                  │附表一編號３│，及其利息、違約金    │
└──┴──────┴─────┴─────────┴──────┴───────────┘